【裁判字號】    98,訴,793
【裁判日期】    981126
【裁判案由】    違反臺灣地區與大陸地區人民關係條例等
【裁判全文】
臺灣高雄地方法院刑事判決               98年度訴字第793號
公  訴  人  臺灣高雄地方法院檢察署檢察官
被      告  甲○
                  （因另案寄押於高雄第二監獄執行中）
指定辯護人 公設辯護人黃秋葉
上列被告因違反臺灣地區與大陸地區人民關係條例等案件，經檢
察官聲請簡易判決處刑（96年度偵字第28245 號），本院高雄簡
易庭認不宜以簡易判決處刑（97年度審簡字第3184號），改依通
常程序審理，被告為有罪之陳述，本院合議庭裁定改行簡式審判
程序，並判決如下：
    主  文
甲○共同連續違反不得使大陸地區人民非法進入臺灣地區之規定
，累犯，處有期徒刑拾月，減為有期徒刑伍月。並應於刑之執行
完畢或赦免後，令入相當處所，施以監護，其期間為貳年。
    事  實
一、甲○前於民國88年間因竊盜案件，經本院88年度易字第949
    號判處有期徒刑4 月確定，嗣於88年12月9 日執行完畢。詎
    仍不知悔改，明知大陸地區人民非經主管機關許可，不得進
    入臺灣地區，竟與某年籍姓名不詳之成年男子共同基於使大
    陸地區人民非法進入臺灣地區之犯意聯絡，透過該名男子之
    安排，於91年5 月29日與明知彼此均無結婚真意之大陸地區
    女子徐麗彬（另行發布通緝）在大陸地區福建省寧德市公證
    處辦理結婚登記而取得結婚公證書後，隨即於同年6 月1 日
    返回臺灣，再與上開姓名不詳之成年男子、徐麗彬共同基於
    行使使公務員登載不實文書之概括犯意聯絡，於同年6 月14
    日持國民身分證、前開寧德市公證處結婚公證書、財團法人
    海峽交流基金會（下稱海基會）證明等文件，前往高雄縣林
    園鄉戶政事務所填具內容不實之結婚登記申請書辦理結婚登
    記，使承辦戶籍登記之公務員，將此不實之事項，登載於其
    職務上所掌之戶籍登記簿、戶口名簿及國民身分證等公文書
    上，足以生損害於戶政機關對戶籍管理之正確性。嗣後又承
    上開行使使公務員登載不實文書之概括犯意聯絡，委由上開
    姓名年籍均不詳之男子，以「探親」為名義，先後於91年6
    月間某日、92年6 月間某日及93年7 月間某日，持前開不實
    結婚登記之戶籍謄本1 份，填寫大陸地區人民進入臺灣地區
    旅行證申請書，向內政部入出境管理局（下稱境管局）申請
    准予徐麗彬來臺探親，致使境管局承辦之公務員於職務上所
    掌管之前開申請書上登載甲○與徐麗彬於91年5 月29日結婚
    之不實事項，並同意徐麗彬於91年7 月29日、92年12月14日
    及94年7 月7 日多次進入臺灣地區，足以生損害於境管局對
    大陸人民入出境臺灣地區管理之正確性，並違反不得使大陸
    地區人民非法進入臺灣地區之規定。
二、案經高雄縣政府警察局林園分局報告臺灣高雄地方法院檢察
    署檢察官偵查聲請簡易判決處刑。
    理  由
一、本件被告甲○所犯為死刑、無期徒刑、最輕本刑為3 年以上
    有期徒刑以外之罪，其於準備程序進行中，就被訴事實為有
    罪之陳述，經告知簡式審判程序之旨，並聽取當事人、辯護
    人之意見後，本院合議庭裁定由受命法官獨任進行簡式審判
    程序，合先敘明。
二、訊據被告甲○對於其所為之上揭犯行，業於本院行準備程序
    及審判時坦承不諱（見本院審訴卷第36頁，本院訴字卷第44
    、51頁），並有配偶姓名正體字登記申請書、結婚登記申請
    書、大陸地區福建省寧德市民政局公證處閩寧民婚字第w000
    0000號結婚登記證、被告之全戶戶籍資料查詢結果、戶口名
    簿、內政部警政署大陸地區人民資訊管理系統畫面、海基會
    91年6 月13日（九一）南核字第034421號證明、大陸地區福
    建省寧德市民政局公證處（2002）寧證字第928 號結婚公證
    書、高雄縣政府警察局林園分局96年10月23日函及所附大陸
    地區人民進入臺灣地區保證書、內政部入出國及移民署96年
    12月20日移署資處伶字第09612014220 號函所附徐麗彬入出
    國日期證明書、大陸地區人民進入臺灣地區旅行證申請書、
    及大陸地區人民進入臺灣地區保證書等件在卷可稽（見警卷
    第7 至17頁，偵卷第5 、6 、15至28頁），足徵其自白核與
    事實相符，堪予採信。職是，本件事證明確，被告前揭犯行
    洵堪認定，應依法論科。
三、刑法部分條文於94年2 月2 日修正公布，95年7 月1 日施行
    ，被告行為後，法律變更，依新法第2 條第1 項「從舊從輕
    」之比較，按行為後法律有變更者，適用行為時之法律，但
    行為後之法律有利於行為人者，適用最有利於行為人之法律
    ，刑法第2 條第1 項定有明文。次按本次刑法修正之比較新
    舊法，應就罪刑有關之共犯、未遂犯、想像競合犯、牽連犯
    、連續犯、結合犯，以及累犯加重、自首減輕暨其他法定加
    減原因（如身分加減）與加減例等一切情形，綜其全部罪刑
    之結果而為比較，最高法院95年度第8 次刑庭會議著有決議
    可資參照。茲：
  (一)刑法第214 條使公務員登載不實文書罪，法定刑為3 年以下
    有期徒刑、拘役或500 元以下罰金，而修正後刑法施行法增
    訂第1 條之1 規定：「中華民國94年1 月7 日刑法修正施行
    後，刑法分則編所定罰金之貨幣單位為新臺幣。94年1 月7
    日刑法修正時，刑法分則編未修正之條文定有罰金者，自94
    年1 月7 日刑法修正施行後，就其所定數額提高為30倍。但
    72年6 月26日至94年1 月7 日新增或修正之條文，就其所定
    數額提高為3 倍」，另刑法第33條第5 款修正為：「主刑之
    種類如下：五罰金：新臺幣1,000 元以上，以百元計算之」
    ，是依修正後之法律，刑法第214 條使公務員登載不實文書
    罪所得科處之罰金刑最高為新臺幣15,000元、最低為新臺幣
    1,000 元；然依被告行為時之刑罰法律，即罰金罰鍰提高標
    準條例第1 條前段規定得提高倍數2 至10倍及修正前刑法第
    33條第5 款規定之罰金最低額1 元計算，該罪之罰金刑最高
    為銀元5,000 元，最低額為銀元1 元，若換算為新臺幣，最
    高額雖與新法同為新臺幣15,000元，然最低額僅為新臺幣3
    元。因此，比較上述修正前、後之刑罰法律，自以被告行為
    時關於科處罰金刑之法律較有利於被告。
  (二)又有關共同正犯之規定，修正前刑法第28條原規定：「二人
    以上共同『實施』犯罪之行為者，皆為正犯」，嗣修正為：
    「二人以上共同『實行』犯罪之行為者，皆為共同正犯」，
    乃因原「實施」之概念包含陰謀、預備、著手及實行等階段
    ，故修正為僅共同實行犯罪行為者始成立共同正犯。是新法
    共同正犯之範圍顯然縮小，進而排除「陰謀共同正犯」、「
    預備共同正犯」之適用，故上開修正顯非單純文字修正，仍
    有比較之必要，且因修正後共同正犯成立之範圍較為限縮，
    故本件應以修正後刑法第28條之規定較有利於被告。
  (三)修正前刑法第47條原規定：「受有期徒刑之執行完畢，或受
    無期徒刑或有期徒刑一部之執行而赦免後，5 年以內再犯有
    期徒刑以上之罪者，為累犯，加重本刑至二分之一」，嗣修
    正為：「受徒刑之執行完畢，或一部之執行而赦免後，5 年
    以內故意再犯有期徒刑以上之罪者，為累犯，加重本刑至二
    分之一」，將累犯成立之要件限於5 年內「故意」再犯有期
    徒刑以上之罪者，始有加重其刑規定之適用。經比較修正前
    、後關於累犯之規定，當以修正後較有利於被告，原應依刑
    法第2 條但書，適用裁判時、即修正後刑法第47條第1 項前
    段規定，作為論斷被告是否構成累犯之依據。惟被告為本件
    犯行之5 年內曾另犯有期徒刑以上之罪，而其所為之本件犯
    行又係故意犯罪，故不論依修正前、後刑法第47條之規定，
    均構成累犯，並無有利或不利之情形。
  (四)次者，修正後刑法業已刪除牽連犯之規定，此刪除雖非犯罪
    構成要件之變更，但顯已影響行為人刑罰之法律效果，自屬
    法律變更。查被告主觀上乃基於使大陸地區人民非法進入臺
    灣地區之故意，進而使戶政機關為不實登載，是其前開2 行
    為客觀上具有方法、目的之牽連關係，依修正前刑法第55條
    本得適用牽連犯而以一罪論。惟修正後刑法刪除前開牽連犯
    規定，以致其前揭行為須依法分別論以數罪而併罰之，經依
    新法第2 條第1 項規定比較新、舊法之結果，仍以行為時、
    即修正前刑法第55條之規定較有利於被告。故本件應依修正
    前刑法第55條作為論斷罪數之依據。
  (五)再刑法第56條連續犯之規定同於前述刑法修正過程中予以刪
    除，且此一刪除亦足資影響行為人刑罰之法律效果，同屬法
    律變更。經查：本件被告先後2 次行使使公務員登載不實之
    戶籍謄本，主觀上顯係基於同一犯意、客觀上逐次實施數次
    行為而具連續性，進而侵害同性質之法益，惟因其各次行為
    依一般社會健全觀念，在時間差距上，可以分開，在刑法評
    價上各具獨立性，每次行為皆可獨立成罪，是依修正前刑法
    第56條之規定，本得適用連續犯規定而論以一罪，並得加重
    其刑至二分之一。惟因修正後刑法刪除前開連續犯規定，以
    致被告前揭數次構成要件行為須依法分別論以數罪而併罰之
    ，依新法第2 條第1 項規定比較新、舊法之結果，仍以行為
    時、即修正前刑法第56條規定較有利於被告，故本件仍應以
    修正前刑法第56條採為論罪基礎。
  (六)綜合本件經依前述法定刑變更、是否論以共同正犯、牽連犯
    及連續犯等規定合併比較之結果，爰認修正前刑法相關規定
    較有利於被告，故應依該等規定作為本件被告論罪科刑之依
    據。
四、論罪、科刑
  (一)按臺灣地區與大陸地區人民關係條例第79條對於違反同條例
    第15條第1 款所定不得使大陸地區人民非法進入臺灣地區之
    處罰，旨在防止大陸地區人民非法進入臺灣地區，以維護臺
    灣地區之安全與安定；所稱「非法」，自應從實質上之合法
    性予以判斷，凡評價上違反法秩序之方法，均屬「非法」。
    參照行政程序法第119 條第1 款、第2 款規定，受益人以詐
    欺、脅迫或賄賂方法，使行政機關作成行政處分者；或對重
    要事項提供不正確資料或為不完全陳述，致使行政機關依該
    資料或陳述而作成行政處分者，其信賴不值得保護。故在大
    陸地區通謀虛偽結婚，以不實之結婚證明辦理相關戶籍登記
    、入境等手續，憑以進入臺灣地區，其所持之入境許可文件
    雖係入出境主管機關所核發，形式上為合法，但因以詐欺方
    法而取得，即不具實質上之合法性，仍屬非法進入臺灣地區
    ，以外觀合法之形式婚姻，規避大陸地區人民入境台灣地區
    之管制，自屬「非法」方法（最高法院94年度臺上字第1064
    號、97年度臺上字第3336號判決要旨參照）。
  (二)核被告甲○所為，係犯刑法第216 條、第214 條之行使使公
    務員登載不實文書罪；又其使大陸地區人民非法進入臺灣地
    區，則係違反臺灣地區與大陸地區人民關係條例第15條第1
    款之規定，應依同條例第79條第1 項之罪論科。又被告與某
    不詳姓名之成年男子就非法使大陸地區人民進入臺灣地區罪
    及行使使公務員登載不實文書罪部分，且與徐麗彬就行使使
    公務員登載不實文書罪部分，彼此間均具有犯意聯絡，應各
    論以共同正犯。至公訴意旨雖認被告與徐麗彬就前揭非法使
    大陸地區人民進入台灣地區罪部分亦有犯意聯絡云云，惟按
    ，台灣地區與大陸地區人民關係條例第79條第1 項所謂就非
    法使大陸地區人民進入台灣地區罪係以行為人使大陸地區人
    民非法進入台灣地區為其構成要件，故大陸地區人民本身既
    為該罪所定行為客體，自無併予成立該罪之餘地，從而公訴
    意旨就此部分顯有誤認，應予指明。又被告使公務員登載不
    實之戶籍資料後復持以行使，應為行使之高度行為所吸收。
    而被告先後3 次行使使公務員登載不實之戶籍資料，本屬時
    間緊接，手法相似，且觸犯構成要件相同之罪名，顯係基於
    概括犯意反覆為之，應依修正前刑法第56條規定成立連續犯
    而論以一罪，並加重其刑。就被告先後3 次使同1 名大陸籍
    女子非法進入臺灣地區之犯行部分亦屬時間緊接，手法相似
    ，且觸犯構成要件相同之罪名，當係基於概括犯意反覆為之
    ，自亦應依修正前刑法第56條規定成立連續犯而論以一罪，
    暨加重其刑。然按連續犯之數行為有跨越新舊法時，應適用
    新法，不生新舊法比較問題（最高法院27年上字第1607號判
    例參照），而被告甲○所為上開犯行，其行為完成之時點既
    在92年12月31日臺灣地區與大陸地區人民關係條例第79條修
    正施行以後，又係基於概括犯意所為，自應直接適用修正後
    之同條例第79條第1 項規定處斷，而無新舊法比較適用之問
    題。再被告前揭所犯連續行使使公務員登載不實文書罪與連
    續使大陸地區人民非法進入臺灣地區罪二者間，有方法、目
    的之牽連關係，應依修正前刑法第55條後段規定從較重之修
    正後臺灣地區與大陸地區人民關係條例第79條第1 項之罪論
    處。
  (三)被告有事實欄所載之有期徒刑執行完畢紀錄，有前開臺灣高
    等法院被告前案紀錄表可按，其於有期徒刑之執行完畢後，
    5 年以內故意再犯本件法定刑為有期徒刑以上之罪，為累犯
    ，應依修正前刑法第47條之規定加重其刑暨遞加重之。另本
    院囑託財團法人臺灣省私立高雄仁愛之家附設慈惠醫院對被
    告進行精神鑑定，結果認「吳員過去生活史不詳盡，已知應
    國小畢業且服完兵役，可在工廠短暫工作，後獨居封閉，常
    向家人要錢及打家人，迄今約30年，雖未觀察到有明顯正向
    精神病症，然長期以來，離群索居，行徑怪異，智能已明顯
    中度退化，綜合判斷不排除為一慢性精神分裂症患者，或病
    發前即已是屬於邊緣智能，因未接受治療，家屬支持度差，
    幾已被放棄而成為社會邊緣人，其病程是長期性且已慢性化
    ，鑑定人員判定吳員於涉案期間其精神狀態應較常人耗弱，
    其辨識行為能力或依辨識而行為之能力，應有顯著降低之情
    形，除依法應負當有之刑責外，建議仍請依精神衛生法之規
    定設置保護人，協助吳員能接受精神醫療及復健，俾避免更
    持續退化，而成為社會之負擔。」等情，有該院98年10 月5
    日精神鑑定報告書附卷足佐（見本院訴字卷第33、34頁），
    堪認被告因精神障礙及智能缺陷，致其辨識行為違法之能力
    顯著減低，已達精神耗弱程度，爰依刑法第19條第2 項之規
    定減輕其刑，並先加重及遞加重後復減輕之。末按被告行為
    後，刑法雖經修正，並於95年7 月1 日施行，惟該次刑法第
    19條之文字修正，核與行為之可罰性無涉，自不生新舊法比
    較問題而應直接適用裁判時法，併此敘明。
  (四)爰審酌被告犯罪之動機、手段與目的，及假借兩岸合法通婚
    名義、使大陸地區人民非法來臺，影響政府主管機關對大陸
    地區人民之管制甚鉅，惟念及其患有精神疾病及犯後尚知坦
    認犯行、態度良好等一切情狀，酌情量處如主文所示之刑，
    以資懲儆。又被告犯罪後，中華民國九十六年罪犯減刑條例
    業於96年7 月4 日公布，於同年月16日起施行，本案被告犯
    罪時點均係在96年4 月24日減刑基準日之前，且所犯合於該
    條例第2 條第1 項之規定相符，復無同條例第3 條、第5條
    規定限制減刑之除外情形，爰應依該條例第7 條、第2 條第
    1 項第3 款規定，將宣告刑減為二分之一。
  (五)另由於被告因離群索居，行徑怪異，智能已明顯中度退化，
    且不排除為一慢性精神分裂症患者，精神狀態應較常人耗弱
    ，其辨識行為能力或依辨識而行為之能力，應有顯著降低之
    情形，上開醫院亦建議被告應接受精神科治療及復健，俾避
    免更持續退化，而成為社會之負擔（見本院訴字卷第34頁反
    面），本院因認有令入相當處所，施以監護及治療之必要，
    爰併依刑法第87條第2 項、第3 項之規定，諭知於刑之執行
    完畢或赦免後，令入相當處所，施以監護，其期間為2 年。
據上論斷，應依刑事訴訟法第273 條之1 第1 項、第299 條第1
項前段，臺灣地區與大陸地區人民關係條例第79條第1 項，刑法
第2 條第1 項前段、第11條前段、第216 條、第214 條、第19條
第2 項、第87條第2 項、第3 項，修正前刑法第28條、第47條、
第55條後段、第56條，刑法施行法第1 條之1 ，中華民國九十六
年罪犯減刑條例第2 條第1 項第3 款、第7 條，判決如主文。
本案經檢察官乙○○到庭執行職務。
中    華    民    國    98    年    11    月    26    日
                      刑事第四庭  法  官  葉文博
以上正本證明與原本無異。
如不服本判決應於收受送達後10日內向本院提出上訴書狀，並應
敘述具體理由；如未敘述上訴理由者，應於上訴期間屆滿後20日
內向本院補提理由書（均須按他造當事人之人數附繕本）「切勿
逕送上級法院」。
中    華    民    國    98    年    11    月    26    日
                                  書記官  李柏親
附錄本判決論罪科刑之法條：
臺灣地區與大陸地區人民關係條例第15條
下列行為不得為之：
一、使大陸地區人民非法進入臺灣地區。
二、明知臺灣地區人民未經許可，而招攬使之進入大陸地區。
三、使大陸地區人民在臺灣地區從事未經許可或與許可目的不符
    之活動。
四、僱用或留用大陸地區人民在臺灣地區從事未經許可或與許可
    範圍不符之工作。
五、居間介紹他人為前款之行為。
臺灣地區與大陸地區人民關係條例第79條
違反第15條第1 款規定者，處1 年以上7 年以下有期徒刑，得併
科新臺幣1 百萬元以下罰金。
意圖營利而犯前項之罪者，處3 年以上10年以下有期徒刑，得併
科新臺幣5 百萬元以下罰金。
前二項之首謀者，處5 年以上有期徒刑，得併科新臺幣1 千萬元
以下罰金。
前三項之未遂犯罰之。
中華民國船舶、航空器或其他運輸工具所有人、營運人或船長、
機長、其他運輸工具駕駛人違反15條第1 款規定者，主管機關得
處該中華民國船舶、航空器或其他運輸工具一定期間之停航，或
廢止其有關證照，並得停止或廢止該船長、機長或駕駛人之職業
證照或資格。
中華民國船舶、航空器或其他運輸工具所有人，有第1 項至第4
項之行為或因其故意、重大過失致使第三人以其船舶、航空器或
其他運輸工具從事第1 項至第4 項之行為，且該行為係以運送大
陸地區人民非法進入臺灣地區為主要目的者，主管機關得沒入該
船舶、航空器或其他運輸工具。所有人明知該船舶、航空器或其
他運輸工具得沒入，為規避沒入之裁處而取得所有權者，亦同。
前項情形，如該船舶、航空器或其他運輸工具無相關主管機關得
予沒入時，得由查獲機關沒入之。
中華民國刑法第216 條
（行使偽造變造或登載不實之文書罪）
行使第210 條至第215 條之文書者，依偽造、變造文書或登載不
實事項或使登載不實事項之規定處斷。
中華民國刑法第214條
（使公務員登載不實罪）
明知為不實之事項，而使公務員登載於職務上所掌之公文書，足
以生損害於公眾或他人者，處3 年以下有期徒刑、拘役或5 百元
以下罰金。


司法院資訊處製作；財團法人民間司法改革基金會備份。
